【裁判字號】    96,簡上,47
【裁判日期】    970324
【裁判案由】    給付補償金
【裁判全文】
臺灣嘉義地方法院民事判決              96年度簡上字第47號
上  訴  人  丙○○
訴訟代理人  唐淑民律師
複代理人    李國禎律師
被上訴人    甲○○
訴訟代理人  乙○○
上列當事人間請求給付補償金事件，上訴人對於中華民國96年3
月30日本院嘉義簡易庭96年度嘉簡字第140號第一審判決提起上
訴，本院判決如下：
    主  文
上訴駁回。
第二審訴訟費用新台幣柒仟玖佰拾伍元由上訴人負擔。
  事實及理由
一、上訴人起訴主張：本院民事庭以94年度嘉簡字第243號、94
    年度簡上字第93號判決認被上訴人因其所有坐落嘉義市○○
    ○段新厝小段578之12地號土地 (以下簡稱A地)，無路可通
    至公路，對上訴人所有坐落嘉義市○○○段新厝小段578 之
    9地號土地 (以下簡稱B地)，如附圖所示編號B部分，面積7
    平方公尺之土地 (以下簡稱系爭土地)有通行權存在，並已
    判決確定。依民法第787條第1項、第788條規定，被上訴人
    應就通行系爭土地致上訴人所受之損害，支付償金。又B地
    面積約18平方公尺，本就不宜再割裂使用，未料，被上訴人
    為一己之私，不顧上訴人之巨額損失，且亦不接受上訴人所
    提折衷方式，強行要求B地供其通行7平方公尺，致使上訴人
    為依法讓被上訴人通行系爭土地，造成B地以整筆計算受損
    數額估計約新臺幣 (下同)49 萬元，為此，上訴人依民法第
    787條第1項、第788條規定之法律關係，訴請被上訴人給付
    補償金，因之於原審聲明：被上訴人應給付上訴人49萬元，
    及自起訴狀繕本送達翌日起至清償日止，按年息百分之5計
    算之利息；上訴人願供擔保，請准宣告假執行。嗣經原審判
    決上訴人敗訴，茲因上訴人不服而提起上訴，上訴人除援引
    原審之主張及陳述，並於本院補稱：原審判決忽略最高法院
    69年度台上字第2672號判決之意旨，即土地之分割既在各有
    關地主讓受之前，而其讓受復為兩造分別與前土地所有人間
    之行為，兩造間直接並未發生分割或讓與之行為，則土地果
    與公路無適宜之聯絡，致不能為通常使用，亦無適用民法第
    789條之餘地。縱退萬步言，原審亦未考量個案而依誠信原
    則、濫用權利、情事變更調整原則。原審判決明顯有誤，應
    予廢棄，並依上訴人之聲明為適法之判決。另被上訴人所有
    之A地自原新厝小段578之9地號分割出之日期係91年7月1日
    ，而被上訴人向財政部國有財產局購得A地並完成所有權移
    轉登記之日期係91年9月17日，在被上訴人買受A地時，其與
    分割後之578之9地號土地已為截然不同之二筆土地，故被上
    訴人能否主張民法第789條第1項規定，實有疑問。其次，A
    地之所以成為袋地，係因財政部國有財產局就原578之9地號
    土地為分割而造成，並非基於上訴人之任意分割或讓與行為
    所導致，且其分割日期遠早於上訴人向財政部國有財產局購
    得系爭新厝小段578之9地號土地，上訴人自不可能對於形成
    袋地之相關問題有所預見，並事先為合理之安排。而民法第
    789條第1項規定之立法意旨無非係就袋地之形成既係出於
    當事人之任意分割或讓與行為所導致，當事人間對此等不利
    益自應於讓與或分割時有所安排，是以當事人僅得請求通行
    他讓與人或分割人之所有地，且無須支付償金，而不得將此
    不利益轉嫁於他人負擔，上訴人於對於原578之9地號土地之
    分割既無法過問，且非因上訴人之任意行為所造成，自不應
    苛求分割後才向財政部國有財產局購買系爭新厝小段578之9
    地號土地之上訴人，承擔此等不利益。況且上訴人於買受系
    爭新厝小段578之9地號土地時，被上訴人所有之A地係經由
    訴外人陳俊潔所有系爭新厝小段578之10地號土地以通公路
    ，且歷時多年，則上訴人買受當時根本無法預見將來會發生
    被上訴人主張通行權之問題，是以被上訴人依法雖得通行上
    訴人所有之系爭新厝小段578之9地號土地，但理應支付相當
    金額之通行補償金予上訴人始符合公平正義。此外，被上訴
    人向財政部國有財產局購買A地時既已明知係袋地而猶買受
    之，對於因此而生之不利益應當自行負擔。上訴人所有之系
    爭新厝小段578之9地號土地既已拆除部分房屋，供被上訴人
    所有之A地通行，使A地得以通行聯外道路而發揮效能，而受
    有相當之不利益，反觀被上訴人在明知有所不利益之狀態下
    仍故買A地，事後卻將一切風險與不利益全推由上訴人負擔
    ，此等不利益之分配方式實非事理之平，且不符誠信原則，
    焉有明知不利益而猶蓄意為之者，事後將一切不利益推由他
    人負擔，卻不為自己之任意行為負擔絲毫責任之理，此顯非
    立法之本旨。上訴人之上訴聲明：(一)原判決廢棄。(二)被
    上訴人應給付上訴人49萬元及自起訴狀繕本送達被上訴人翌
    日起至清償日止按年息百分之五計算之利息。(三)第一、二
    審訴訟費用由被上訴人負擔。
二、上訴人則以：按民法第789條規定：因土地一部之讓與或分
    割，致有不通公路之土地者，不通公路土地之所有人，因至
    公路，僅得通行受讓人或讓與人或他分割人之所有地。前項
    情形，有通行權人，無須支付償金。本件被上訴人所有之A
    地前係財政部國有財產局自原新厝小段578之9地號土地分割
    而來，並因該分割行為使A地形成袋地，故A地形成袋地之原
    因，乃基於財政部國有財產局之任意行為所導致，依據民法
    第789條之規定及上開說明，被上訴人所有之A地為至公路，
    自僅得通行受讓人或讓與人或他分割人之所有地，即被上訴
    人僅得通行上訴人所有之B地，上開事實業經本院以94年度
    嘉簡字第243號、94年度簡上字第93號民事確定判決所確認
    ，故被上訴人無須支付上訴人任何償金。被上訴人於原審並
    聲明：1、上訴人之訴駁回；2、如受不利判決，願供擔保，
    請准宣告免為假執行。嗣經原審判決上訴人敗訴後，上訴人
    不服提起本件上訴，被上訴人除援用原審之主張及陳述外，
    並於本院補陳：本件被上訴人所有之嘉義市○○○段新厝小
    段578之12地號土地係自同小段578之9地號土地分割出來，
    因該分割行為使被上訴人之578之12地號土地形成袋地，此
    乃基於財政部國有財產局就該578之9地號土地分割之任意行
    為所導致，依民法第789條規定，被上訴人所有之578之12地
    號土地為至公路，僅得通行受讓人或讓與人或他分割人之所
    有地，即被上訴人僅得通行上訴人所有之578之9地號土地以
    通公路，且無須支付償金，並聲明：上訴駁回。
三、兩造不爭執事項：
(一)財政部國有財產局將原來之嘉義市○○○段新厝小段578 之
    9地號土地分割出上開A地與B地後，先於91年9月3日將A 地
    出售予被上訴人，並於91年9月17日辦理所有權移轉登記完
    畢，B地則於93年2月13日出售予上訴人，並於93年3 月8日
    辦理所有權移轉登記完畢。
(二)本院以94年度嘉簡字第243號、94年度簡上字第93號民事判
    決，認被上訴人因其所有坐落嘉義市○○○段新厝小段578
    之12地號土地（即A地），無路可通至公路，確認被上訴人
    對上訴人所有座落嘉義市○○○段新厝小段578之9地號土地
    （即B地）中如附圖所示編號B部分，面積7平方公尺之土地
    有通行權存在，並已判決確定。
四、本件之爭執事項：被上訴人所有之A地通行系爭土地是否需
    給付上訴人補償金？
五、本院之判斷：
(一)按因土地一部之讓與或分割，致有不通公路之土地者，不通
    公路土地之所有人，因至公路，僅得通行受讓人或讓與人或
    他分割人之所有地。前項情形，有通行權人，無須支付償金
    ，民法第789條定有明文。本條規定之旨趣，乃在於當事人
    為讓與土地之一部或分割時，對於不能與公路適宜聯絡之情
    形，當為其所預見，而得事先為合理之解決，即不通公路之
    結果乃基於當事人之任意行為所導致，讓與人任意讓與土地
    ，受讓人任意受讓土地，及分割人任意分割土地時，對於可
    能造成不能與公路為適宜聯絡之情形，為其所預見而得事先
    安排，以免周圍地受其牽連而負通行義務，是土地所有人將
    土地之部分或分割成數筆，同時或先後讓與數人時，亦有前
    揭規定之適用，並不以不通公路土地所有人與受讓人或讓與
    人或他分割人直接間就土地一部為讓與或分割結果，而有不
    通公路土地之情形為限。又此項鄰地通行權係為土地利用之
    社會經濟目的，所賦予土地所有人之法律上當然負擔，原具
    有準物權之請求權性質，不因嗣後之土地輾轉讓與，而得使
    原有通行權消滅（最高法院52年度台上字第2865號、78年度
    台上字第1614號、85年度台上396號、85年度台上2745號、
    86年度台上2725號、86年度台上字第2955號、88年度台上字
    第2946號判決意旨參照）。
(二)被上訴人所有之A地係從原系爭新厝小段578之9地號土地分
    割而來，該分割前之578之9地號土地原為財政部國有財產局
    經管之國有財產，因財政部國有財產局將原578之9地號土地
    分割成上開A地與B地二筆，並將分割出之A地，於91年9月3
    日售予被上訴人，於91年9月17日辦理所有權移轉登記完畢
    ，另分割後之新厝小段578之9地號土地 (即B地)，則於93年
    2 月13日售予上訴人，並於93年3月8日辦理所有權移轉登記
    完畢，造成A地為系爭新厝小段578之8地號土地、578之9地
    號土地、578之10地號土地及578之11地號土地所圍繞，上開
    土地之所有人均不同意被上訴人通行，而無道路可對外聯絡
    ，形成不能為通常使用之袋地等情，為兩造所不爭執，並有
    土地登記謄本1份及嘉義市地政事務所92年2月20日土地複丈
    成果圖1份在卷可按，復經本院依職權調閱本院94年度簡上
    字第93號、94年度嘉簡字第243號民事卷宗核閱無誤。
(三)被上訴人所有之A地係自原新厝小段578之9地號土地分割而
    來，且因該分割行為使A地形成袋地，已如前述，是觀之上
    開土地分割過程可知，A地形成袋地之原因，乃基於財政部
    國有財產局就該原578之9地號土地之分割，即係基於當時土
    地所有權人財政部國有財產局之任意行為所導致，依據民法
    第789條第1項之規定，被上訴人所有袋地 (即A地)為至公路
    ，自僅得通行受讓人或讓與人或他分割人之所有地 (即上訴
    人所有之B地)，而此部分亦經本院以94年度簡上字第93號、
    94 年度嘉簡字第243號民事判決確認被上訴人得通行上訴人
    所有之B地，如附圖所示編號B部分，面積7平方公尺之土地
    ，此有本院94年度簡上字第93號、94年度嘉簡字第243號民
    事判決各1份附卷可按，並為上訴人所是認。上訴人雖主張
    原新厝小段578之9地號土地之分割既在兩造主讓受之前，而
    其讓受復為兩造分別與前土地所有人財政部國有財產局間之
    行為，兩造間直接並未發生分割或讓與之行為，無適用民法
    第789條之適用，且A地之所以成為袋地，係因財政部國有財
    產局就原578之9地號土地為分割而造成，並非基於上訴人之
    任意分割或讓與行為所導致，且其分割日期遠早於上訴人向
    財政部國有財產局購得系爭新厝小段578之9地號土地，上訴
    人自不可能對於形成袋地之相關問題有所預見，並事先為合
    理之安排等語。惟按民法第789條規定之旨趣，乃在於當事
    人為讓與土地之一部或分割時，對於不能與公路適宜聯絡之
    情形，當為其所預見，而得事先為合理之解決，即不通公路
    之結果乃基於當事人之任意行為所導致，讓與人任意讓與土
    地，受讓人任意受讓土地，及分割人任意分割土地時，對於
    可能造成不能與公路為適宜聯絡之情形，為其所預見而得事
    先安排，以免周圍地受其牽連而負通行義務，是土地所有人
    將土地之部分或分割成數筆，同時或先後讓與數人時，亦有
    前揭規定之適用，並不以不通公路土地所有人與受讓人或讓
    與人或他分割人直接間就土地一部為讓與或分割結果，而有
    不通公路土地之情形為限。又此項鄰地通行權係為土地利用
    之社會經濟目的，所賦予土地所有人之法律上當然負擔，原
    具有準物權之請求權性質，不因嗣後之土地輾轉讓與，而得
    使原有通行權消滅。是兩造先後自財政部國有財產局任意受
    讓A地及B地，兩造間固無直接之受讓或分割行為，依前揭最
    高法院判決意旨，仍有民法第789條規定之適用。上訴人主
    張本件並無適用民法第789條之規定，尚不可採取。
(四)被上訴人所有之A地既因財政部國有財產局分割原新厝小段
    578 之9地號土地之任意行為而形成袋地，被上訴人依民法
    第789 條第1項之規定即得通行分割後之新厝小段578之9地
    號土地即B地，並依同條第2項之規定，無須支付償金。況上
    訴人買受B地係在被上訴人買受A地之後，此有上開土地登記
    謄本在卷可憑，上訴人就被上訴人得以A地就上訴人事後買
    得之B地主張袋地通行權，非無從預見，事先為合理之安排
    ，且被上訴人於91年9月17日取得A地所有權時，上訴人尚未
    取得B地之所有權，是被上訴人並無違反誠信原則或權利濫
    用之情事。至於上訴人引用最高法院69年度台上字第2672號
    判決意旨，認兩造直接間並無分割或讓與之行為，無民法第
    789條之適用云云。然查，最高法院69年度台上字第2672號
    事件之原告則係根據分地同意書留路之協議而為請求，並未
    主張於分割或讓售時，其中一部分土地有不通公路之情形，
    與本件係因財政部國有財產局就新厝小段578之9地號分割為
    A地及B地，致A地形成袋地，並先後讓受A、B兩造予兩造之
    情形並不相同，有判決書影本一份附卷可參，該判決意旨自
    不足採為本事件是否適用民法第789條規定之依據。又袋地
    通行權為法所明定之權利，其主要目的，不僅專為調和個人
    所有之利害關係，且在充分發揮袋地之經濟效用，以促進物
    盡其用之社會整體利益，並以民法第789條第1項限制通行權
    人的通行範圍，避免袋地通行權利遭受濫用，本件被上訴人
    所有之A地經本院細繹既均符合上開法律所規定之要件，自
    得主張通行B地，並依民法第789條第2項規定無須支付償金
    ；且被上訴人於91年9月間向國有財產局承買系爭土地在先
    ，上訴人於93年2月間向國有財產局承買系爭578之9地號土
    地在後，已如前述，是被上訴人於承買系爭土地之時，就系
    爭578之9地號土地將成誰屬，並無從得知，且上訴人應將其
    所有如附圖所示B部分土地面積7平方公尺之土地供被上訴人
    通行，業據上開94年度嘉簡字第243號、94年度簡上字第93
    號民事確定判決所確認，上訴人請求本院向財政部國有財產
    局調閱被上訴人向財政部國有財產局購買系爭新厝小段578
    之12地號土地之相關資料，以證明被上訴人不得主張無償通
    行系爭土地，核無必要，附此敘明。
六、綜上，被上訴人依民法第789條之規定及本院94年度嘉簡字
    第243號、94年度簡上字第93號民事確定判決，得通行系爭
    土地，且無須支付償金，上訴人訴請被上訴人給付償金，為
    無理由，應予駁回。原判決為上訴人敗訴之判決，於法並無
    違誤，上訴意旨指摘原判決不當，求予廢棄改判，為無理由
    ，應予駁回。
七、按法院為終局判決時，應依職權為訴訟費用之裁判，民事訴
    訟法第87條第1項定有明文。本件為上訴人敗訴之判決，故
    第二審裁判費7,935元應由上訴人負擔，是本件訴訟費用之
    負擔如主文第2項所示。
八、據上論結，本件上訴為無理由，依民事訴訟法第436條之1第
    3項、第449條第1項、第78條、第87條第1項，判決如主文。
中    華    民    國    97    年    3     月    24    日
               民事第一庭  審判長法  官  林世芬
                                 法  官  黃仁勇
                                 法  官  涂裕洪
以上正本係照原本作成。
本判決不得上訴。
中    華    民    國    97    年    3     月    24    日
                                 書記官  李靜華


司法院資訊處製作；財團法人民間司法改革基金會備份。
